行　政　法　院　判　決　　　　　　　　　　　　　八十八年度判字第三六一六號
　　原　　　告　台灣糖業股份有限公司
　　代　表　人　甲○○
　　被　　　告　高雄市政府工務局新建工程處
右當事人間因徵收補償事件，原告不服內政部中華民國八十七年五月十九日台內訴
字第八七○三○五九號再訴願決定，提起行政訴訟，本院判決如左︰
　　主  文
原告之訴駁回。
　　事  實
緣高雄市政府為辦理民國（以下同）八十七年度港福路開闢工程，該工程範圍內之私
有土地，報經內政部八十六年八月十三日台內地字第八六○八一○七號函核准徵收，
高雄市政府地政處並據以八十六年八月十八日高市地政四字第一一八六三號公告徵收
。茲原告以其所有坐落高雄市○○段一一六－一、一一八地號土地，亦同屬港福路道
路用地，其鄰近土地均已辦理徵收，惟上開系爭土地未列入徵收補償範圍等由，提出
異議。經被告以八十六年九月十二日高市工新（四）字第一三九三一號函復略以，限
於財源，致未能同時辦理徵收補償云云。原告不服，一再訴願均遭決定駁回，遂提起
本件行政訴訟，茲摘兩造訴辯意旨如次：
原告起訴意旨略謂︰一、司法院大法官會議第四○○號解釋意旨略以：憲法第十五條
關於人民財產權應予保障之規定，旨在確保個人依財產之存續狀態行使其自由使用，
收益及處分之權能，並免於遭受公權力或第三人之侵害，俾能實現個人自由，發展人
格及維護尊嚴。如因公用或其他公益目的之必要，國家機關雖得依法徵收人民之財產
，但應給予相當之補償，方符憲法保障財產權之意旨。既成道路符合一定要件而成立
公用地役關係者，其所有權人對土地既已無從自由使用收益，形成因公益而特別犧牲
其財產上之利益，國家自應依法律之規定辦理徵收給予補償，各級政府如因經費困難
，不能對上述道路全面徵收補償，有關機關亦應「訂定期限籌措財源逐年辦理或以他
法補償」。若在「某一道路範圍內之私有土地均辦理徵收」，僅因既成道路有公用地
役關係而以命令規定繼續使用，毋庸同時徵收補償，顯與平等原則相違，本案被告以
超出市議會審議通過之八十七年度港福路開闢工程預算範圍，限於財源為由致未能同
時辦理徵收，惟查市議會審議預算，係依據被告所提報預算書審議未徵收用地預算，
既未提審，豈有以未審之預算排除同一道路部份土地不徵收之理。既系爭土地同屬港
福路範圍內，已形成公用地役關係土地，自應依上開解釋文同時辦理徵收補償。二、
再訴願決定機關所提行政院秘書長八十五年十二月十四日台八十五內字第四五七四五
號函示，係指已開闢未辦理徵收補償之私有既成道路，將來再辦理徵收補償之優先順
序，與本案道路甫經公告漏列徵收情況有別。至再訴願決定機關所引據該道路之形成
，係依建築法規定，依指定之建築線退讓而形成，而非由原處分機關依都市計畫主動
興闢而成，顯然未經查證，按建築法第四十八條：「直轄市、縣（市）（局）主管建
築機關，應指定已經公告道路之境界線為建築線。但都市細部計畫規定須退縮建築時
，從其規定。」系爭土地既非建築用地且毗鄰一建地亦非原告所有，原告如何退縮建
築，顯見毗鄰民房係依都市○○道路寬度（十公尺）之境界線或公用地役之既成道路
而指定建築線，非原告建築自動退讓。又查該路於八十四年為小港區公所向台電開發
電源基金委員會申請補助闢設，並未徵得原告同意，況小港區公所與被告同屬政府機
關，被告豈能以未主動興闢，即否定被政府闢設之事實，且港福路將來之改善養護舖
設柏油路面，亦不可能僅就現徵收部份養護，再訴願決定機關以該路是否由被告依都
市計畫主動興闢而成認定應否徵收，顯不合情理，況已被開闢使用受損害在先不徵收
，未開闢部份則徵收，誠難令人信服。另依高雄市政府地政處公告「市府為興辦小港
港福路開闢工程，徵收小港區○○段．．．。」並未載明分期徵收，係指「港福路」
，自應全線同時辦理徵收補償，再訴願決定機關駁稱該工程範圍係自「港後路至八米
巷止」，並未包括系爭土地位屬之既成道路，尚與公告內容不符。三、基於憲法第七
條所定，中華民國人民在法律上一律平等原則。政府施政自應採公平原則，本案被列
入徵收土地港墘段一二二－二、一二一－四、一一七－四號屬已開闢土地，有現場照
片為證，地目屬「田」，本案系爭土地已開闢未列入徵收補償，地目亦屬「田」，從
而本案非以「地目」或「已開闢」情形決定徵收與否，系爭土地與其他被徵收地情形
相同，卻無法受領補償，難謂被告未違反行政公平原則。四、綜上所述，被告違反大
法官會議解釋文意旨，未將同屬港福路範圍內土地均辦理徵收補償，經異議又以財源
不足為由推拖，致原告權益受損。訴願、再訴願決定之理由，並未就事實查證，部份
既成道路徵收，而原告情形相同之土地，何以不徵收，根據法令及行政公平原則，有
所論述，不無違誤，請求鈞院將再訴願決定、訴願決定及原處分均撤銷等語。
被告答辯意旨略謂︰一、按「．．．既成道路符合一定要件而成立公用地役關係者，
國家自應依法律之規定辦理徵收給予補償，．．．若在某一道路範圍內之私有土地均
辦理徵收，僅因既成道路有公用地役關係而以命令規定繼續使用，無庸同時徵收補償
，顯與平等原則相違。．．．至於依建築法規及民法等之規定，乃屬當然。．．．」
為司法院大法官議決釋字第四○○號解釋有案。又上開解釋對私有既成道路取得問題
之處理乙案，依行政院秘書長八十五年十二月十四日台八十五內字第四五七四五號函
附會商結論略以：「（一）第一階段．．．爰於政府曾辦理拓寬或打通之道路，於該
道路範圍內登記為『道』地目之私有土地，而未予徵收補償者，列為第一階段政府辦
理取得之私有既成道路。（二）第二階段：第一階段以外，由政府開闢而未辦理徵收
補償之私有既成道路，列入第二階段辦理，並依其道路寬度排定下列優先順序：１、
第一優先：道路寬度超過十五公尺者。２、第二優先：道路寬度為八公尺至十五公尺
者。３、第三優先：道路寬度未達八公尺者。」本案原告請求徵收補償之高雄之港墘
段一一六－一、一一八地號土地，雖屬高雄市○○路都市○○○○○道路用地，惟現
況為已舖設柏油路面（就原有已形成之路面舖設）並依都市計畫寬度（十公尺）完成
使用之現有既成道路。查該道路之形成，係兩側建築物依建築法規定，循指定之建築
線興建後而形成，而非由本處依都市計畫主動興闢而成；且此次本府辦理小港港福路
開闢工程，查該工程範圍，係自港後路至八米巷止，並未包括系爭土地位屬之既成道
路，本處以限於財力，對系爭業依都市計畫寬度完成使用之土地，暫緩辦理徵收補償
，並無不合，原決定亦無不洽當。二、綜上所述，本件原告之訴為無理由，敬請判決
駁回原告之訴等語。
　　理  由
按「．．．既成道路符合一定要件而成立公用地役關係者，．．．國家自應依法律之
規定辦理徵收給予補償，．．．若在某一道路範圍內之私有土地均辦理徵收，僅因既
成道路有公用地役關係而以命令規定繼續使用，無庸同時徵收補償，顯與平等原則相
違。．．．至於依建築法規及民法等之規定，提供土地作為公眾通行之道路，與因時
效而形成之既成道路不同，非本件解釋所指之公用地役關係，乃屬當然。．．．」為
司法院大法官議決釋字第四○○號解釋有案。又上開解釋對私有既成道路取得問題之
處理乙案，依行政院秘書長八十五年十二月十四日台八十五內字第四五七四五號函附
會商結論略以：「（一）第一階段．．．爰以政府曾辦理拓寬或打通之道路，於該道
路範圍內登記為『道』地目之私有土地，而未予徵收補償者，列為第一階段政府辦理
取得之私有既成道路。（二）第二階段：第一階段以外，由政府開闢而未辦理徵收補
償之私有既成道路，列入第二階段辦理，並依其道路寬度排定下列優先順序：１、第
一優先：道路寬度超過十五公尺者。２、第二優先：道路寬度為八公尺至十五公尺者
。３、第三優先：道路寬度未達八公尺者。」本案原告請求徵收補償之高雄市○○段
一一六－一、一一八地號土地，雖屬高雄市○○路都市○○○○○道路用地，惟現況
為已舖設柏油路面（就原有已形成之路面舖設）並依都市計畫寬度（十公尺）完成使
用之現有既成道路。查該道路之形成，係兩側建築物依建築法規定，循指定之建築線
興建後而形成，而非由被告依都市計畫主動興闢而成；且此次被告辦理八十七年度小
港港福路開闢工程，查該工程範圍，係自港後路至八米巷止，原告所有高雄市○○段
一一六－四地號土地在該工程範圍內，故予以公告徵收，至於原告所有系爭坐落同段
一一六－一地號、一一八地號兩筆土地號同屬港福路用地，但未在八十七年度開闢工
程範圍內，有高雄市八十七年度小港港福路開闢工程用地地籍圖乙份附在原訴願卷均
內可證，系爭兩筆土地既非八十七年度開闢工程範圍內用地，被告以限於財力暫緩辦
理徵收補償，於法尚無不合，原告起訴主張被告違反公平原則，未能同時辦理徵收補
償之詞與事實不符，尚不足採信。訴願決定及再訴願決定遞予維持原處分並無違誤，
原告起訴意旨經查無理由，應予駁回。
據上論結，本件原告之訴為無理由，爰依行政訴訟法第二十六條後段，判決如主文。
中    華    民    國     八十八      年      九      月      三十       日
                    行 政 法 院 第 二 庭
                                審 判 長 評  事      陳  石  獅
                                         評  事      彭  鳳  至
                                         評  事      黃  合  文
                                         評  事      林  茂  權
                                         評  事      王  立  杰
右  正  本  證  明  與  原  本  無  異
                                         法院書記官  蘇  金  全
中    華    民    國     八十八      年      十      月       五        日
